
```{r, echo=FALSE}
reticulate::use_condaenv("quarto-env", required = TRUE)
```

# Tipos y Naturaleza de los Datos

## Introducción

Los análisis estadístico comienza con datos. Comprender su naturaleza, origen y estructura es fundamental para aplicar correctamente las técnicas estadísticas. Este capítulo introduce los conceptos básicos sobre tipos de datos, variables y su clasificación, ilustrados con ejemplos prácticos en **R** y **Python**.

Al finalizar este capítulo, podrás:

-   Definir qué se entiende por datos en el contexto de salud pública
-   Clasificar variables según su naturaleza y escala de medición
-   Reconocer la diferencia entre variables cualitativas y cuantitativas
-   Crear y explorar conjuntos de datos simples en R y Python

------------------------------------------------------------------------

## ¿Qué son los datos?

En estadística, los **datos** representan observaciones o mediciones recolectadas sobre unidades de análisis: personas, comunidades, eventos u objetos.

En salud pública, los datos pueden provenir de:

-   Encuestas poblacionales
-   Registros clínicos o epidemiológicos
-   Ensayos clínicos
-   Estudios de vigilancia

Ejemplos comunes de variables recolectadas incluyen:

-   Edad de los pacientes
-   Presión arterial
-   Nivel socioeconómico
-   Diagnóstico de enfermedad

------------------------------------------------------------------------

## Tipos de variables

Las variables se pueden clasificar de acuerdo con:

-   Su **naturaleza** (cualitativa o cuantitativa)
-   Su **escala de medición** (nominal, ordinal, intervalo o razón)

### Variables cualitativas

Representan categorías o atributos. No tienen significado numérico.

-   **Nominales:** No poseen un orden inherente\
    *Ejemplo:* tipo de sangre (A, B, AB, O)

-   **Ordinales:** Poseen un orden lógico\
    *Ejemplo:* nivel de dolor (leve, moderado, severo)

### Variables cuantitativas

Representan cantidades numéricas.

-   **Discretas:** Valores enteros contables\
    *Ejemplo:* número de hijos

-   **Continuas:** Pueden tomar cualquier valor dentro de un intervalo\
    *Ejemplo:* estatura, peso corporal

### Tabla resumen

| Tipo         | Subtipo  | Ejemplo                                 |
|--------------|----------|-----------------------------------------|
| Cualitativa  | Nominal  | Tipo de sangre                          |
| Cualitativa  | Ordinal  | Nivel de dolor (leve, moderado, severo) |
| Cuantitativa | Discreta | Número de visitas médicas               |
| Cuantitativa | Continua | Índice de masa corporal                 |

------------------------------------------------------------------------

## Cargar y explorar datos

A continuación, se presentan ejemplos prácticos para crear y explorar conjuntos de datos simples en **R** y **Python**, simulando variables típicas en salud pública.

### En R

```{r, echo=TRUE, eval=TRUE}

# Crear un DataFrame en R
datos <- data.frame(
  sexo = c("F", "M", "F", "M"),
  edad = c(23, 35, 29, 41),
  peso = c(55.2, 70.3, 60.1, 82.5)
)
# Ver datos
print(datos)
# Ver estructura
str(datos)
# Ver resumen
summary(datos)
```

### En Python

```{python}
# Crear un DataFrame en Python
import pandas as pd

datos = pd.DataFrame({
    "sexo": ["F", "M", "F", "M"],
    "edad": [23, 35, 29, 41],
    "peso": [55.2, 70.3, 60.1, 82.5]
})

# Ver datos
datos
# Ver estructura 
datos.info()
# Ver resumen
datos.describe()
```

------------------------------------------------------------------------

## Conclusión

Comprender los tipos de variables es el primer paso para aplicar correctamente métodos de análisis estadístico. Esta clasificación influye directamente en:

-   La selección de pruebas estadísticas
-   La representación gráfica
-   El resumen numérico apropiado

En los siguientes capítulos, profundizaremos en la **estadística descriptiva** como base del análisis de datos en salud pública.
