# Estadística Descriptiva

```{r}
#| echo: false
# Establecer opciones globales de chunk
knitr::opts_chunk$set(echo = TRUE, warning = FALSE, message = FALSE)
```

Este capítulo utiliza un conjunto de datos real descargado de [Kaggle: Stroke Prediction Dataset](https://www.kaggle.com/datasets/fedesoriano/stroke-prediction-dataset) o [Github](https://github.com/DeiverSuarez/Bioestadistica/blob/main/healthcare-dataset-stroke-data.csv), que contiene información demográfica, médica y conductual de pacientes. El objetivo es explorar los datos aplicando técnicas de estadística descriptiva, apoyados por gráficos, código en R y una aplicación Shiny y material audiovisual.

```{r, echo=FALSE}
library(knitr)
library(kableExtra)

summary_df_simple <- data.frame(
  Variable = c("gender", "age", "hypertension", "heart_disease", "ever_married", "work_type",
               "Residence_type", "avg_glucose_level", "bmi", "smoking_status", "stroke"),
  `Tipo.de.Variable` = c("Categórica", "Cuantitativa", "Categórica", "Categórica", "Categórica", "Categórica",
                         "Categórica", "Cuantitativa", "Cuantitativa", "Categórica", "Categórica"),
  `Escala.de.Medición` = c("Nominal", "Ratio", "Ordinal", "Nominal", "Nominal", "Nominal",
                           "Nominal", "Ratio", "Ratio", "Nominal", "Nominal")
)

kable(summary_df_simple, format = "html", caption = "Tabla de clasificación de variables") %>%
  kable_styling(bootstrap_options = c("striped", "hover", "condensed", "responsive"), full_width = F, position = "center") %>%
  column_spec(1, bold = TRUE)
```

------------------------------------------------------------------------

## Carga y descripción del conjunto de datos

```{r}
datos <- read.csv("healthcare-dataset-stroke-data.csv")
head(datos)
```

------------------------------------------------------------------------

## Gráficos descriptivos (Variables Cuantitativa)

### Boxplot de edad según presencia de ACV

```{r}
boxplot(age ~ stroke, data = datos, main = "Edad por Stroke", col = "lightblue")
```

------------------------------------------------------------------------

### Histograma de glucosa promedio

```{r}
hist(datos$avg_glucose_level,
     main = "Distribución del nivel de glucosa",
     xlab = "Nivel de glucosa",
     col = "lightgreen",
     probability = TRUE, breaks = 50)  # activa escala de densidad

lines(density(datos$avg_glucose_level), col = "darkgreen", lwd = 2)  # curva de densidad
```

------------------------------------------------------------------------

### scatter plot (diagrama de dispersión) entre las variables Age y Bmi

```{r}
plot(datos$age, datos$bmi, 
     main = "Relación entre Edad y BMI",
     xlab = "Edad",
     ylab = "BMI",
     pch = 19, col = "darkblue")
```

## Gráficos descriptivos (Variables Categóricas)

### Gráfico de barras apiladas
```{r}
library(ggplot2)
library(dplyr)
datos %>%
  count(smoking_status, heart_disease) %>%
  group_by(smoking_status) %>%
  mutate(porcentaje = n / sum(n) * 100) %>%
  ggplot(aes(x = smoking_status, y = porcentaje, fill = factor(heart_disease))) +
  geom_col(position = "fill") +
  scale_y_continuous(labels = scales::percent) +
  labs(title = "Proporción de Heart Disease por Smoking Status",
       x = "Smoking Status", y = "Porcentaje", fill = "Heart Disease") +
  theme_minimal()

```

### graficon de frecuencia absoluta y relativa

```{r}
library(patchwork)  # para p1 + p2

# Gráfico de frecuencia absoluta
p1 <- ggplot(datos, aes(x = smoking_status)) +
  geom_bar(fill = "steelblue") +
  theme_minimal() +
  theme(axis.text.x = element_text(angle = 25)) +  # ROTACIÓN del eje x
  labs(title = "Frecuencia absoluta smoking status", x = "Smoking Status", y = "Frecuencia")

# Gráfico de frecuencia relativa
p2 <- datos %>%
  count(smoking_status) %>%
  mutate(porcentaje = n / sum(n) * 100) %>%
  ggplot(aes(x = smoking_status, y = porcentaje)) +
  geom_col(fill = "darkorange") +
  theme_minimal() +
  theme(axis.text.x = element_text(angle = 25)) +  # ROTACIÓN del eje x
  geom_text(aes(label = paste0(round(porcentaje, 1), "%")), vjust = -0.5) +
  labs(title = "Frecuencia relativa smoking status", x = "Smoking Status", y = "Porcentaje")

# Mostrar ambos gráficos lado a lado
p1 + p2

```

### Gráfico de barras agrupadas

```{r}

ggplot(datos, aes(x = smoking_status, fill = factor(heart_disease))) +
  geom_bar(position = "dodge") +
  labs(title = "Smoking Status vs Heart Disease (Barras Agrupadas)", x = "Smoking Status", fill = "Heart Disease") +
  theme_minimal()

```

### Mapa de calor de una tabla de contingencia
```{r}
library(reshape2)

tabla <- table(datos$smoking_status, datos$heart_disease)
df_heat <- as.data.frame(tabla)
names(df_heat) <- c("smoking_status", "heart_disease", "frecuencia")

ggplot(df_heat, aes(x = heart_disease, y = smoking_status, fill = frecuencia)) +
  geom_tile() +
  geom_text(aes(label = frecuencia), color = "white") +
  scale_fill_gradient(low = "lightblue", high = "darkblue") +
  labs(title = "Heatmap: Smoking Status vs Heart Disease",
       x = "Heart Disease", y = "Smoking Status") +
  theme_minimal()
```

### Gráfico de pastel (pie chart)
```{r}

datos %>%
  count(smoking_status) %>%
  mutate(porcentaje = n / sum(n) * 100,
         label = paste0(smoking_status, ": ", round(porcentaje, 1), "%")) %>%
  ggplot(aes(x = "", y = porcentaje, fill = smoking_status)) +
  geom_col(width = 1) +
  coord_polar(theta = "y") +
  theme_void() +
  geom_text(aes(label = label), position = position_stack(vjust = 0.5)) +
  labs(title = "Distribución de Smoking Status")

```



## Aplicación interactiva

Como complemento a este capítulo, se ha desarrollado una aplicación interactiva utilizando Shiny que permite explorar conceptos de estadística descriptiva y análisis exploratorio con visualizaciones dinámicas y opciones personalizables para el usuario.

🔗 **Accede a la app aquí:**\
👉 <https://deiversg.shinyapps.io/app_statistical_Methods/>

------------------------------------------------------------------------

🎥 **Video tutorial – ¿Cómo usar la app?**

::: only-html
<iframe width="560" height="315" src="https://www.youtube.com/embed/TU_ID_DEL_VIDEO" title="Tutorial app estadística" frameborder="0" allowfullscreen>

</iframe>
:::

::: only-pdf
Video tutorial: [¿Cómo usar la app?](https://www.youtube.com/watch?v=TU_ID_DEL_VIDEO)
:::

------------------------------------------------------------------------

## Recursos audiovisuales

### 🎥 Introducción a la estadística descriptiva

::: only-html
<iframe width="560" height="315" src="https://www.youtube.com/embed/W1_eCwuYkAI" title="Estadística descriptiva básica" frameborder="0" allowfullscreen>

</iframe>
:::

::: only-pdf
Video: [Introducción a la estadística descriptiva](https://www.youtube.com/watch?v=W1_eCwuYkAI)
:::

------------------------------------------------------------------------

### 📊 Visualización de datos en R (boxplots, histogramas)

::: only-html
<iframe width="560" height="315" src="https://www.youtube.com/embed/QyntPbbTOns" title="Visualización en R" frameborder="0" allowfullscreen>

</iframe>
:::

::: only-pdf
Video: [Visualización de datos en R](https://www.youtube.com/watch?v=QyntPbbTOns)
:::

------------------------------------------------------------------------

### 🐍 Exploración con Python (Seaborn, pandas)

::: only-html
<iframe width="560" height="315" src="https://www.youtube.com/embed/ludqgCJe1aI" title="Python Exploratorio" frameborder="0" allowfullscreen>

</iframe>
:::

::: only-pdf
Video: [Exploración con Python](https://www.youtube.com/watch?v=ludqgCJe1aI)
:::

------------------------------------------------------------------------

## Conclusión

El análisis exploratorio de datos con herramientas como R y Python permite obtener una comprensión inicial robusta de los patrones en datos biomédicos. Esto es esencial antes de aplicar modelos predictivos como regresión o clasificación. El uso de gráficos y resúmenes numéricos fortalece la interpretación clínica y estadística de los fenómenos observados.
