


```{r, echo=FALSE}
reticulate::use_condaenv("quarto-env", required = TRUE)
```

# Estadística Descriptiva


```{r}
#| echo: false
# Establecer opciones globales de chunk
knitr::opts_chunk$set(echo = TRUE, warning = FALSE, message = FALSE)
```


Este capítulo utiliza un conjunto de datos real descargado de [Kaggle: Stroke Prediction Dataset](https://www.kaggle.com/datasets/fedesoriano/stroke-prediction-dataset), que contiene información demográfica, médica y conductual de pacientes. El objetivo es explorar los datos aplicando técnicas de estadística descriptiva, apoyados por gráficos, código en R y Python, una aplicación Shiny y material audiovisual.

------------------------------------------------------------------------

## 1. Carga y descripción del conjunto de datos

```{r}
datos <- read.csv("healthcare-dataset-stroke-data.csv")
summary(datos)
head(datos)
```

```{python}
import pandas as pd
datos = pd.read_csv("healthcare-dataset-stroke-data.csv")
datos.head()
datos.describe(include='all')
```

------------------------------------------------------------------------

## 2. Gráficos descriptivos

### Boxplot de edad según presencia de ACV

```{r}
boxplot(age ~ stroke, data = datos, main = "Edad por Stroke", col = "lightblue")
```

```{python}
import seaborn as sns
import matplotlib.pyplot as plt
sns.boxplot(x="stroke", y="age", data=datos)
plt.title("Edad por Stroke")
plt.show()
```

------------------------------------------------------------------------

### Histograma de glucosa promedio

```{r}
hist(datos$avg_glucose_level, main = "Glucosa Promedio", xlab = "Nivel de glucosa", col = "lightgreen")
```

```{python}
sns.histplot(data=datos, x="avg_glucose_level", kde=True, color="green")
plt.title("Distribución del nivel de glucosa")
plt.show()
```

------------------------------------------------------------------------

### Frecuencias y proporciones

```{r}
table(datos$gender)
prop.table(table(datos$stroke))
```

```{python}
print(datos["gender"].value_counts())
print(datos["stroke"].value_counts(normalize=True))
```


### Aplicación interactiva

Como complemento a este capítulo, se ha desarrollado una aplicación interactiva utilizando Shiny que permite explorar conceptos de estadística descriptiva y análisis exploratorio con visualizaciones dinámicas y opciones personalizables para el usuario.

🔗 **Accede a la app aquí:**  
👉 [https://deiversg.shinyapps.io/app_statistical_Methods/](https://deiversg.shinyapps.io/app_statistical_Methods/)

---

🎥 **Video tutorial – ¿Cómo usar la app?**

:::{.only-html}
<iframe width="560" height="315" src="https://www.youtube.com/embed/TU_ID_DEL_VIDEO" title="Tutorial app estadística" frameborder="0" allowfullscreen></iframe>
:::

:::{.only-pdf}
Video tutorial: [¿Cómo usar la app?](https://www.youtube.com/watch?v=TU_ID_DEL_VIDEO)
:::


------------------------------------------------------------------------

## 5. Recursos audiovisuales

### 🎥 Introducción a la estadística descriptiva

:::{.only-html}
<iframe width="560" height="315" src="https://www.youtube.com/embed/W1_eCwuYkAI" title="Estadística descriptiva básica" frameborder="0" allowfullscreen></iframe>
:::

:::{.only-pdf}
Video: [Introducción a la estadística descriptiva](https://www.youtube.com/watch?v=W1_eCwuYkAI)
:::

---

### 📊 Visualización de datos en R (boxplots, histogramas)

:::{.only-html}
<iframe width="560" height="315" src="https://www.youtube.com/embed/QyntPbbTOns" title="Visualización en R" frameborder="0" allowfullscreen></iframe>
:::

:::{.only-pdf}
Video: [Visualización de datos en R](https://www.youtube.com/watch?v=QyntPbbTOns)
:::

---

### 🐍 Exploración con Python (Seaborn, pandas)

:::{.only-html}
<iframe width="560" height="315" src="https://www.youtube.com/embed/ludqgCJe1aI" title="Python Exploratorio" frameborder="0" allowfullscreen></iframe>
:::

:::{.only-pdf}
Video: [Exploración con Python](https://www.youtube.com/watch?v=ludqgCJe1aI)
:::

------------------------------------------------------------------------

## 6. Conclusión

El análisis exploratorio de datos con herramientas como R y Python permite obtener una comprensión inicial robusta de los patrones en datos biomédicos. Esto es esencial antes de aplicar modelos predictivos como regresión o clasificación. El uso de gráficos y resúmenes numéricos fortalece la interpretación clínica y estadística de los fenómenos observados.
